【裁判字號】    88,重訴,261
【裁判日期】    900219
【裁判案由】    回復原狀等
【裁判全文】
臺灣彰化地方法院民事判決  八十八年度重訴字第二六一號
    原      告  甲○○
    訴訟代理人  郭登富律師
                陳大俊律師
    送達代收人  郭登富律師
    被      告  彰化縣彰化市公所
    法定代理人  乙○
    訴訟代理人  洪宗仁律師
右當事人間請求回復原狀等事件，本院判決如左：
    主      文
被告應將坐落彰化縣彰化市○○段坑子內小段四五─七地號土地上掩埋之廢棄物，於
附件一（即民國八十九年十二月十八日彰化地政事務所土地複丈成果圖）所示圖例(二)
Ｂ部分（面積三八九七平方公尺），超出附件二郁暉測量工程有限公司民國八十九年
十二月八日測量成果圖所示高程一二０．六六公尺之部分，予以除去。
被告應將前項附件一彰化地政事務所土地複丈成果圖所示圖例(二)甲部分（面積計八九
０平方公尺）土地上掩埋之廢棄物予以除去，並將該部分土地返還予白瑞源及其他共
有人，由原告代為受領。
被告應按前項土地面積以每平方公尺新臺幣玖元玖角計算，自民國八十八年二月一日
起至返還前項土地予白瑞源及其他共有人之日止，按月給付損害賠償金予白瑞源，並
由原告代為受領。
原告其餘之訴駁回。
訴訟費用由被告負擔。
本判決第一、二項原告勝訴部分，於原告以新臺幣肆拾柒萬元為被告供擔保後，得為
假執行；但被告如於假執行程序實施前，以新臺幣壹佰肆拾貳萬肆仟元為原告預供擔
保，得免為假執行。本判決第三項原告勝訴部分，於原告以新臺幣柒萬元為被告供擔
保後，得為假執行；但被告如於假執行程序實施前，以新臺幣貳拾壹萬壹仟肆佰陸拾
肆元為原告預供擔保，得免為假執行。
原告其餘假執行之聲請駁回。
    事      實
甲、原告方面：
壹、聲明：
一、被告應將坐落彰化縣彰化市○○段坑子內小段四五─七地號土地上掩埋之廢棄物
    ，於附件一（即民國八十九年十二月十八日彰化地政事務所土地複丈成果圖）所
    示圖例(二)Ｂ部分（面積三八九七平方公尺），超出附件二郁暉測量工程有限公司
    民國八十九年十二月八日測量成果圖所示舊有地形測量成果高程之部分，予以除
    去。
二、被告應將前項附件一彰化地政事務所土地複丈成果圖所示圖例(二)甲部分（面積計
    八九０平方公尺）土地上掩埋之廢棄物予以除去，並將該部分土地返還予白瑞源
    及其他共有人，由原告代為受領。
三、被告應按前項土地面積以每平方公尺新臺幣（下同）玖元玖角計算，自民國八十
    八年二月一日起至返還前項土地予白瑞源及其他共有人之日止，按月給付損害賠
    償金予白瑞源，並由原告代為受領。
四、訴訟費用由被告負擔。
五、原告願提供擔保，請准予宣告假執行。
貳、陳述：
一、訴外人白瑞源於民國四十二年七月三十一日因放領移轉登記為坐落彰化縣彰化市
    ○○段坑子內小段四五─七地號土地之共有人之一，按其應有部分八六七四七分
    之五四二二，分管其中五二五九平方公尺之面積土地（以下簡稱系爭土地）。惟
    上開土地權利實係原告與訴外人白瑞源、白瑞服三兄弟之父親白基堯之遺產，嗣
    因兄弟三人對該筆遺產分割登記一事發生爭執，乃於八十八年五月十三日依鄉鎮
    市調解條例之規定在彰化市調解委員會成立調解，三兄弟約定按下列比例共享土
    地權利：原告甲○○占百分之七四．０八；白瑞服及白瑞源各占百分之一二．九
    六。
二、茲因白瑞源之前曾於八十二年間將其分管土地之部分（面積約三六二九平方公尺
    ）出租予被告供掩埋廢棄物及停放廢棄車輛之用，租期為九年八月，租金共計三
    百五十萬八千三十元，迄於八十七年九月間，因被告實際使用土地面積超過前開
    約定範圍，乃按當時之實際使用面積計三八九七平方公尺再簽訂土地租賃契約一
    紙，除約定使用面積為三八九七平公尺及掩埋之高度外，並以獎勵金之名義再行
    支付對價計九十七萬四千二百五十元予白瑞源。詎料被告復於八十八年一月間某
    日起違反上述掩埋高度之約定，甚至逾出承租土地範圍，擅自在系爭土地上掩埋
    廢棄物，業經鈞院命郁暉測量工程有限公司及彰化地政事務所測得其超越高度情
    形如訴之聲明第一項所示，逾越面積情形如訴之聲明第二項所示。
三、按債務人怠於行使權利時，債權人因保全債權，得以自己之名義，行使其權利，
    民法第二百四十二條定有明文。查：
（一）原告與訴外人白瑞源就系爭土地立有共享土地權利暨其比例之約定（即八十八
      年五月十三日訂立之調解書），核該約定之性質，應屬債權之性質，且其債之
      標的應與債務人白瑞源之資力無關，苟債務人白瑞源怠於履行其就系爭土地享
      有之權利，則無論白瑞源是否仍有資力，其對於原告所負共享系爭土地權利之
      債務，即有給付不能或給付困難之情形，故債權人即原告為保全上開債權，即
      得行使代位權。
（二）次按債權人為保全其債權，得以自己名義行使債權人之權利，應為債權人之現
      有權利，不問私權或公權，均無不可，且包括實體上權利及訴訟上之權利。前
      者如債權、物權（包括物上請求權）、形成權、撤銷權、代位權。準此，凡訴
      外人白瑞源基於渠與被告就系爭土地之租賃債權，或基於渠就系爭土地所有權
      對於被告而有之排除侵害請求權，均得為原告代位行使之標的。
（三）末按訴外人白瑞源對於被告違反租賃契約之約定超高掩埋及無權占有系爭土地
      其餘未出租部分等行為，均坐視不顧，以致原告基於上開調解書對白瑞源之請
      求權無法實現，又原告限期催告白瑞源應制止被告之行為，仍未獲置理。足見
      白瑞源非但怠於行使其出租人及所有人之權利，其對於原告就系爭土地應負權
      利共享之債務亦陷於遲延。準此，原告為保全自己對於白瑞源請求共享系爭土
      地權利之債權，自得依民法第二百四十二條、第二百四十三條規定，以自己之
      名義提起本件訴訟。
四、原告代位白瑞源行使下述之損害賠償請求權：
（一）被告就系爭土地之承租範圍超高使用部分：
      按承租人對租賃物應依約定之方法而為使用、收益。查被告向白瑞源承租系爭
      土地供作掩埋廢棄物之用，雙方約定一定之掩埋高度（如附件二郁暉測量工程
      有限公司八十九年十二月八日測量成果圖所示舊有地形測量成果高程之部分）
      ，詎料被告掩埋之高度超過上述約定，被告違約情事至為灼然，白瑞源本得依
      租賃契約請求被告負回復原狀之損害賠償責任。惟因白瑞源怠於行使此項權利
      ，乃由原告代位請求被告應將超高部分之廢棄物除去以回復原狀（至於超高使
      用期間出租人另受相當於租金之損害賠償請求權，則暫予保留）。為此，求為
      判決如訴之聲明第一項所示。
（二）被告無權占有承租範圍以外之系爭土地部分：
  １、按所有人對於無權占有其所有物者，得請求返還之，對於妨害其所有權者得請
      求除去之，民法第七百六十七條定有明文。經查：被告未得系爭土地所有人白
      瑞源之同意，擅自在其分管之土地上掩埋廢棄物，顯係無權占有上開土地，其
      掩埋之廢棄物，對於白瑞源之所有權行使亦有所妨害。爰依上述民法第七百六
      十七條及同法第八百二十一條但書之規定，請求被告除去上述土地上掩埋之廢
      棄物，再將被告無權占有之系爭土地返還予白瑞源及其他共有人，並由原告代
      為受領之。為此，求為判決如訴之聲明第二項所示。
  ２、按民法第一百八十四條規定，因故意或過失，不法侵害他人權利者，負損害賠
      償責任。查：白瑞源基於共有人地位分管之系爭土地，遭被告無權占用迄今，
      致白瑞源就該土地無法使用、收益，受有損害。依上開規定，被告應負損害賠
      償之責，又依是項損害之性質不能回復原狀，自得請求被告以金錢賠償之。爰
      依被告向白瑞源租用附近土地掩埋廢棄物約定之租金，以為本件求償金之計算
      標準，茲說明如下：
    (1)前述租約之土地面積為三八九七平方公尺，租期計九年八月（合計一一六個月
      ），除約定之租金三百五十萬八千零三十三元外，再加獎勵金九十七萬四千二
      百五十元，足徵被告使用上述土地支付之對價共計四百四十八萬二千二百八十
      三元，再除以租期一一六個月及面積三八九七平方公尺，則每平方公尺土地之
      月租金為九點九元。
    (2)被告自承其自八十八年一月起開始在上開土地掩埋廢棄物，是被告應自八十八
      年二月一日起至返還上開土地日止，按月給付白瑞源按占用面積每平方公尺九
      點九元計算之損害賠償金，並由原告代位受領之。為此，求為判決如訴之聲明
      第三項所示。
五、對被告抗辯之陳述：
（一）凡因使用土地而支付對價之金錢即為租金，不以其支付名義為租金或獎勵金而
      有所不同。原告主張系爭土地遭被告無權占有所受損害，以被告租用部分系爭
      土地掩埋廢棄物而支出之對價（包含租金及獎勵金在內），作為計算損害額之
      標準，委無不合。
（二）被告援引誠信原則為抗辯，尤屬無稽。蓋被告未得所有人之同意擅自在系爭土
      地上掩埋廢棄物或在承租土地上未依約定高度掩埋，已屬非是。且查系爭土地
      遭被告超高使用暨無權占用之面積高達幾千平方公尺，且其掩埋之廢棄物對於
      系爭土地除造成污染惡臭之外，毫無增益可言，原告代位所有人行使是項除去
      妨害請求權，自非以損害他人為主要目的。再者，被告無權占有及違約使用系
      爭土地之行為或許係出於服務廣大彰化市民之目的，但不能以其有公益目的即
      能不法侵害他人之權利。按民法第一百四十八條第一項規定之公共利益，在適
      用上應從嚴解釋，以免權利人受到過分限制。實例上最高法院判決曾揭示公共
      利益之案例，例如既成道路或變電設施等案，乃考量權利人長期容忍他人通行
      其土地，已形成公用地役關係，或事實上無其他適當土地可取代作為民生所需
      變電設施之基地等理由，始承認該案例存有公共利益，不得違反。惟查本案情
      形，既乏長期容忍被告無權占有或違約使用之時間因素，亦無不可替代之環境
      需求，足徵本案並無被告所辯之公共利益存在。被告若欲執行其應負責處理之
      彰化市垃圾掩埋業務，仍應循合法管道為之，例如徵收或承租他人之土地掩埋
      垃圾，其依承租方式為之，尚應依約定方法使用租賃物。豈能假藉處理公共事
      務之名義，逕為不法侵權行為或債務不履行之行為，猶奢言指控請求回復原狀
      之權利人違反公共利益云云，顯非有據。
（三）證人黃保順乃任職於被告清潔隊之隊員，既未經具結，自難期所為證詞無偏頗
      之虞。次依證人黃保順擔任之職務，並非有權代表被告與白瑞源洽商承租系爭
      土地或變更約定使用方法等事宜之人，是其證稱：白瑞源、甲○○、白瑞服等
      三人口頭同意被告超高及超越租約面積堆放垃圾，並按原來租約計算租金云云
      ，顯不足採信。又被告亦曾因使用系爭土地超過原訂租約承租範圍乙事，乃與
      白瑞源再訂立一紙書面契約，前已庭呈附卷可參，足徵兩造事後若變更租約內
      容，應會訂立正式書面契約。蓋被告為政府機關，其因執行公務而與私人締結
      契約當以書面為之，以資憑考，此與一般之經驗法則相符，是證人黃保順所稱
      兩造僅有口頭約定云云，應非可採信。且查白瑞源對此亦證稱：當時伊係同意
      如果被告補貼伊金錢，才同意被告超過契約約定之範圍堆放垃圾，但應如何計
      算補貼款及起算期間尚未明確講等語。足徵兩造雖曾洽談變更租賃約定之事，
      但關於租金尚未達成合意。準此，洽商租賃事宜之當事人對於租金乙節既未達
      成合意，租賃契約自屬尚未成立，被告抗辯有權占有及超高使用云云，即非有
      據。
（四）被告雖抗辯：「依合約書第九條，被告如工程需要超出承租面積時，其租金依
      合約第三條方式承租。則原告似不得行使物上請求權。」等語，惟依合約書第
      九條，只是關於施設擋土牆、不透水布、截水溝、污水處理池等工程項目，被
      告如超出承租面積時，得依合約計算租金之方式承租，本件被告超出契約之範
      圍、高度是堆放垃圾，不是施設上開工程項目，所以不得援引合約書第九條之
      規定。
參、證據：提出彰化縣彰化市調解委員會調解筆錄影本、土地登記謄本、彰化縣彰化
    市調解委員會調解書影本、八十二年土地租賃合約書影本、八十七年土地租賃合
    約書影本、大登法律事務所律師函、地價證明書影本、垃圾掩埋坡度高度圖各一
    件及現場照片十六幀為證，並請求履勘現場及聲請訊問證人柯明安（彰化地政事
    務所測量員）、黃保順、王仁邦。
乙、被告方面：
壹、聲明：
一、原告之訴及假執行之聲請均駁回。
二、訴訟費用由原告負擔。
三、如受不利判決，被告願提供擔保，請准予宣告免為假執行。
貳、陳述：
一、原告主張其得行使代位權，尚與法律規定不符：
（一）查訴外人白瑞源取得系爭土地之應有部分，依原告之起訴狀及所附土地登記簿
      謄本所載，係放領移轉而來，則其法律性質似係原始取得，原告主張係遺產，
      恐待斟酌。
（二）雖原告提出彰化市調解委員會調解書，主張與白瑞源依一定比例共享土地權利
      ，及分擔土地之稅金等各項費用，惟此為其等間之法律關係，自不得執此對抗
      被告。且其等間之債權債務究何性質，涉及其能否行使代位權，自有待釐清。
（三）況代位權之行使，以債權人之權利，非於債務人負遲延責任時，不得行使，民
      法第二百四十三條前段定有明文，該條段所稱債務人負遲延責任，似係指債務
      人對債權人之債務負遲延之情形而言，非指債務人對第三人之權利行使有遲延
      之情形；準此，原告並未說明所有權人白瑞源對其所負係何種債務？及該債務
      有何遲延之情形？遽以白瑞源怠於行使出租人及所有人之權利，即認原告就系
      爭土地應負權利共享之債務亦陷於遲延，恐有誤會。
（四）且依原告所提出之調解書，其與白瑞源間並無約定移轉土地所有權，則縱白瑞
      源有違約情事，原告似僅得依調解書之內容請求其應得之租金，故縱有債權存
      在，亦非特定物之債權，則白瑞源是否無資力，原告自應負舉證責任。
二、另原告訴之聲明第一項係請求就超高部分予以除去，惟依兩造八十七年九月之合
    約第二項約定，租賃期間係至九十一年十月十三日，第十三項約定甲方（即白瑞
    源）之土地經乙方（即被告）使用期滿後，乙方應負責覆蓋一公尺可耕作沙土層
    ，並鑒（鑑）界後交還甲方；第十五項約定乙方並於施設封閉工程時，應於擋土
    上覆可耕作土地後再行交還甲方。故雙方契約既以掩埋廢棄物即垃圾為其目的，
    則因被告掩埋垃圾之必要，自隨需要而其位置而有不同，是垃圾之位置被告自有
    隨時予以變更之情形，準此，依契約之內容，應認被告於契約期滿時，只要依契
    約上述之規定，予以履行，亦即在交還土地之同時，只要被告依契約返還土地符
    合其高度即可，似無於租賃期限內，要求被告掩埋垃圾之高度應符合約定高度之
    理由存在。
三、又依雙方合約書第九條之約定，如工程需要超出承租面積時，其租金依合約第三
    條方式承租，依此約定，則原告就此部分得否行使物上請求權，自待斟酌。
四、物上請求權與相當於租金之損害請求權，為不同訴訟標的，原告訴之聲明第三項
    之請求得否代位及其就占用之部分全部請求賠償，亦有疑問。查共有人之外部關
    係而言，因共有物所生對第三人之債權請求權，如損害賠償請求權，不當得利請
    求權，各共有人僅得按其應有部分，請求賠償（參照謝在全先生著，民法物權論
    第三五頁）。準此，原告所據代位請求訴外人白瑞源之相當於租金之損害請求權
    ，不論基於侵權行為或不當得利之法律關係（本件依原告起訴狀所載似係基於侵
    權行為之請求權），則其本身為債權請求權，應無疑問，依前述說明，其得否請
    求占用部分之全部損害，即有可疑。
五、又原告據以計算按月之賠償額，係以租金加計獎勵金為計算之標準，惟獎勵金並
    非使用土地之對價，獎勵金係獎勵白瑞源提供土地供掩埋垃圾之用，故就該部分
    予以加計並為計算損害之標準，似亦欠妥適。
六、原告雖以證人黃保順係任職於被告清潔隊之職員，而認其證言有偏頗之虞；惟以
    白瑞源與被告於八十七年九月訂立之租約以觀，第八條約定：「經雙方於八十七
    年三月至五月間協議，超高部分甲方（即白瑞源）同意乙方（即被告）掩埋高度
    至如附圖所示。」，第十四條約定：「經雙方協議，乙方同意於八十七年九月三
    十日前依實際使用面積支付甲方每平方公尺二百五十元獎勵金。」，則證人黃保
    順證述自八十八年一月間開始有超高及超出範圍使用，時間上已相當緊接，其證
    言已非對被告有利，八十七年九月之租約使被告使用三個月即無得使用，由此點
    亦可見其證言實在；準此，證人黃保順證述就超高及超出部分，有經原告、白瑞
    服、白瑞源三人等口頭同意並以原訂租約方式給付租金等語，應可採信。準此，
    租約既非以書面為其生效要件，則雙方既就租金計算方式予以合意，應認租賃已
    生效，至於事後他方反對原租金之方式，而要求鉅額租金之給付，自不生影響，
    且被告使用土地後，均未見白瑞源或原告阻止，益見口頭同意之存在，而被告係
    公務機關，他方就租金既要求提高，無耐就超出部分即未再予使用，而數次以協
    調方式和平解決，此亦與租賃之存在無涉；是難認被告就超出及超高部分無使用
    之權，至於白瑞源依法得請求租金，則係另一問題。
七、末查，權利之行使，不得違反公共利益，或以損害他人為主要目的，行使權利，
    履行義務，應依誠實及信用之方法，民法第一百四十八條定有明文。查本件縱使
    被告使用之土地超出約定使用範圍，惟其目的僅在供掩埋垃圾之用，其目的在於
    服務廣大之彰化市市民，對於彰化市市民之環境衛生助益甚大，而就超出使用之
    部分，該土地原係一山谷，一般之利用並不方便，如予以與鄰近等齊填平，於現
    地之使用，並無不利，反增土地之利用價值；而回復原狀所需費用甚鉅，參以回
    復原狀對原告並非有利，則原告提起回復原狀之本訴，參以前述說明，似非妥適
    。況依原告與訴外人白瑞源間之調解協議，無非以土地租金之共享為其最主要目
    的，是就有關超出使用範圍之土地，苟予以債權性之損害賠償，已足達原告之目
    的，其超出此範圍之請求，不僅於土地之價值無所助益，徒增社會之不利益，則
    該權利之行使，似應受到公益之限制。
參、證據：聲請訊問證人白瑞源及黃保順。
    理      由
一、按訴狀送達後，原告不得將原訴變更或追加他訴，但擴張或減縮應受判決事項之
    聲明者，不在此限，民事訴訟法第二百五十五條第一項第三款定有明文。本件原
    告於訴狀送達後，於八十九年十月四日本院審理中，將原訴之聲明第三項請求被
    告應按訴之聲明第二項土地面積以每平方公尺玖元玖角計算，自本件起訴狀繕本
    送達被告翌日（即八十九年四月十九日）起至返還訴之聲明第二項土地之日止，
    按月給付損害賠償金予白瑞源，由原告代為受領，擴張為請求被告應按訴之聲明
    第二項土地面積以每平方公尺玖元玖角計算，自八十八年二月一日起至返還訴之
    聲明第二項土地之日止，按月給付損害賠償金予白瑞源，由原告代為受領之聲明
    ，核為擴張應受判決事項之聲明，合於民事訴訟法第二百五十五條第一項第三款
    之規定，應予准許，合先敘明。
二、本件原告主張訴外人白瑞源於四十二年七月三十一日因放領移轉登記為坐落於彰
    化縣彰化市○○段坑子內小段四五─七地號土地之共有人之一，按其應有部分八
    六七四七分之五四二二，分管面積共五二五九平方公尺之土地（即系爭土地）。
    惟系爭土地依八十八年五月十三日彰化市調解委員會調解書，原告與訴外人白瑞
    源、白瑞服約定原告占百分之七四‧０八；白瑞源及白瑞服各占百分之一二‧九
    六之比例，共同享有該筆土地之權利。茲因白瑞源曾於八十二年間，將系爭土地
    中之部分（面積約三六二九平方公尺）以租期九年八月，租金三百五十萬八千零
    三十三元之代價，出租予被告供掩埋廢棄物及停放廢棄車輛之用，惟迄至八十七
    年九月間，因被告實際使用面積超過約定之三六二九平方公尺，雙方乃依當時實
    際使用面積三八九七平方公尺再簽訂租賃契約一紙，除約定使用面積為三八九七
    平方公尺及掩埋高度外，並以獎勵金之方式再支付對價九十七萬四千二百五十元
    予白瑞源。詎料被告自八十八年一月間起，開始違反上開約定之掩埋面積及高度
    ，占用非承租範圍供垃圾掩埋之用。而依原告與白瑞源共享土地權利之約定，既
    然白瑞源對於被告超高使用租賃物，以及無權占有非承租土地供作掩埋廢棄物等
    情事，均坐視不顧，致原告對於系爭土地得享之權利亦陷於遲延，爰依民法第二
    百四十二條、第二百四十三條之規定，代位訴外人白瑞源請求被告就超高及超出
    範圍使用土地部分回復原狀、返還超出租賃範圍使用土地之部分，及請求被告給
    付以原約定租金加計獎勵金計算之損害賠償金等語。
三、被告則辯稱：原告依據民法第二百四十二條、第二百四十三條規定之代位權，提
    起本件訴訟，尚與法律規定不符，因代位權之行使，以債權人之權利非於債務人
    負遲延責任時，不得行使；所稱債務人負遲延責任，似係指債務人對債權人之債
    務負遲延之情形而言，非指債務人對第三人之權利行使有遲延之情形；故原告並
    未說明所有權人白瑞源對其所負係何種債務？及該債務有何遲延之情形？遽以白
    瑞源怠於行使出租人及所有人之權利，即認原告就系爭土地應負權利共享之債務
    亦陷於遲延，恐有誤會。另原告訴之聲明第一項係請求就超高部分予以除去，然
    依被告與訴外人白瑞源所訂租賃合約書第十三條意旨觀之，被告僅需於租賃期滿
    返還租賃物時，使土地符合約定高度即可，似無於租賃期限內，要求被告掩埋垃
    圾之高度應符合約定高度之理由存在。又依租賃合約書第九條之約定，如工程需
    要超出承租面積時，其租金依合約第三條方式承租，依此約定，則原告就此部分
    得否行使物上請求權，自待斟酌。又原告據以計算按月之賠償額，係以租金加計
    獎勵金為計算之標準，惟獎勵金並非使用土地之對價，僅是獎勵白瑞源提供土地
    供掩埋垃圾之用，故不得將獎勵金計入租金計算。且據證人黃保順所言，被告與
    原告、白瑞服、白瑞源三人就超高及超出使用土地之範圍，業經口頭約定，以原
    訂租金標準，成立租賃關係，即難認被告就超出及超高使用部分係無權占有。且
    權利之行使，不得違反公共利益，或以損害他人為主要目的，行使權利，履行義
    務，應依誠實及信用之方法，民法第一百四十八條定有明文。故本件縱使認為被
    告使用之土地超出約定使用範圍，惟其目的既在供掩埋垃圾之公益使用，故就超
    出使用部分給予債權性損害賠償即為已足，原告超出此部分之請求，應受公益限
    制等語，資為抗辯。
四、按債務人怠於行使其權利時，債權人因保全債權，得以自己之名義，行使其權利
    ，民法第二百四十二條前段定有明文。代位權係債權人代行債務人之權利，故代
    行者與被代行者之間，必須有債權債務關係之存在（最高法院四十九年度台上字
    第一二七四號判例參照）。又按民法第二百四十二條，關於債權人之代位權之規
    定，原為債務人怠於行使其權利，致危害債權人之債權安全，有使債權人得以自
    己之名義行使債務人之權利，以資救濟之必要而設。故債權人對於債務人之權利
    得代位行使者，其範圍甚廣，凡非專屬於債務人本身之財產上權利均得為之（最
    高法院四十三年度台上字第二四三號判例參照）。經查：
（一）本件原告主張訴外人白瑞源於四十二年七月三十一日因放領移轉登記為坐落於
      彰化縣彰化市○○段坑子內小段四五─七地號土地之共有人之一，按其應有部
      分八六七四七分之五四二二，分管面積共五二五九平方公尺之系爭土地。惟此
      筆土地依八十八年五月十三日彰化市調解委員會調解書，原告與訴外人白瑞源
      、白瑞服約定原告占百分之七四‧０八；白瑞源及白瑞服各占百分之一二‧九
      六之比例，共同享有該筆土地之權利，茲因白瑞源之前曾將該筆土地中之部分
      土地（面積三六二九平方公尺）以租期九年八月（租賃期間自八十二年二月十
      三日起至九十一年十月十三日止），租金三百五十萬八千零三十三元之代價，
      出租予被告供掩埋廢棄物及停放廢棄車輛之用，惟迄至八十七年九月間，因被
      告實際使用面積超過約定之三六二九平方公尺，雙方乃依當時實際使用面積三
      八九七平方公尺再簽訂租賃契約一紙，除約定使用面積為三八九七平方公尺（
      即附件一彰化地政事務所土地複丈成果圖所示圖例(二)Ｂ部分）及掩埋高度外，
      並以獎勵金之方式再支付對價九十七萬四千二百五十元等事實，業據原告提出
      土地登記謄本、彰化縣彰化市調解委會八十八年五月十三日調解書影本、八十
      二年二月十三日土地租賃合約書影本、八十七年九月土地租賃合約書影本各一
      件為證，並為被告所不爭執，此部分之事實堪信為真實。
（二）查白瑞源與被告於八十七年九月間所訂立之土地租賃合約書，對於系爭土地掩
      埋垃圾之高度如何約定，兩造互有爭執，惟依白瑞源與被告於八十七年九月間
      所訂立之土地租賃合約書第八條約定：「經雙方於八十七年三月至五月間協議
      ，超高部分甲方（即白瑞源）同意乙方（即被告）掩埋高度至如附圖所示。」
      等語，而該土地租賃合約書之附圖除標示當時土地之高度外，並附註：「垃圾
      掩埋坡度依高程一三○．○一至一二○．六六至一一八．○○公尺傾斜」等字
      ，又白瑞源所分管及出租予被告之土地範圍，係位於前揭土地租賃合約書之附
      圖所標示垃圾掩埋坡度高程一二○．六六至一一八．○○公尺傾斜之間，此有
      白瑞源與被告於八十七年九月間所訂立之土地租賃合約書及附圖影本一件在卷
      可稽，另本院於八十九年六月十六日至現場勘驗時，原告本人陳稱：「依契約
      約定垃圾掩埋高度應不得超過一一八．００至一二０．六六公尺之間。」等語
      ，且證人黃保順（即被告清潔隊之職員）亦到庭證稱：「（法官問：依土地租
      賃合約書第八條，當時白瑞源與被告就掩埋的高度如何約定？）依據土地租賃
      合約書後面所附郁暉測量工程有限公司之測量圖，掩埋的高度應該在一一八至
      一二○．六六公尺之間傾斜，最高不可超過一二○．六六公尺；當時土地租賃
      合約書後面所附郁暉測量工程有限公司之測量圖上有若干點標示高度，是作為
      瞭解地形地貌用的，測量圖上有若干點標示高度不是兩造約定掩埋的高度。」
      等語，參酌證人黃保順所證述之內容與前揭土地租賃合約書及附圖記載之內容
      相符，其所證自堪予採信，足認白瑞源與被告於八十七年九月間所訂立之土地
      租賃合約書，對於系爭土地掩埋垃圾之高度係約定最高不可超過一二○．六六
      公尺，原告嗣後主張白瑞源與被告約定掩埋垃圾之高度係不能超過附件二郁暉
      測量工程有限公司八十九年十二月八日測量成果圖所示舊有地形測量成果高程
      之部分云云，自屬無據，尚難採信。
（三）又原告主張被告自八十八年一月間某日起，開始超出前開租賃契約約定使用之
      面積及高度（原約定垃圾掩埋坡度依高程一二０．六六至一一八．００公尺傾
      斜）掩埋廢棄物，占用白瑞源所分管之土地如附件一彰化地政事務所土地複丈
      成果圖所示圖例(二)甲部分（面積共八九０平方公尺），及超出契約約定之高度
      （一二０．六六公尺）掩埋垃圾等事實，業據原告提出垃圾掩埋坡度高度圖、
      現場照片十二幀為證，並為被告所自認，核與證人黃保順（即被告清潔隊之職
      員）到庭證稱：「從八十八年一月份開始有超出契約之範圍堆放垃圾，及超出
      高度堆放垃圾。」等語之內容相符，復經本院勘驗現場及囑託彰化縣彰化地政
      事務所與郁暉測量工程有限公司派員就系爭土地上堆放垃圾之範圍及高度測量
      無訛，有勘驗筆錄、附件一所示之土地複丈成果圖及附件二所示郁暉測量工程
      有限公司之測量成果圖在卷為憑，是原告此部分之主張亦堪信為真實。
（四）另原告主張訴外人白瑞源對於被告前開超出租賃契約之範圍及高度使用系爭土
      地之事實，均坐視不顧，經原告限期催告白瑞源應制止被告之行為，白瑞源亦
      置之不理，足見白瑞源不僅怠於行使出租人及所有權人之權利，對於原告就系
      爭土地依八十八年五月十三日調解書得享有之權利，亦陷於給付遲延等情，業
      據其提出大登法律事務所律師函影本一件為證，並經證人白瑞源到庭證稱：「
      後來我都沒有向彰化市公所請求除去超過契約範圍堆放之垃圾，及請求超過契
      約範圍使用之補償金。」等語屬實，是原告為保全其對白瑞源之債權，代位白
      瑞源提起本件訴訟，應屬合法。
五、被告又辯稱：依其與白瑞源八十七年九月簽訂之土地租賃合約書第九條約定，被
    告如因工程需要超出承租面積使用土地時，其租金依合約第三條方式承租，則原
    告似不得代位白瑞源行使物上請求權；且被告已就超高及超出約定使用部分之土
    地，由彰化市公所清潔隊隊員黃保順與原告、白瑞服、白瑞源以口頭約定，就原
    約定租金標準，成立租賃契約等語，然查：
（一）依白瑞源與被告於八十七年九月間（未註明日期）所訂立之土地租賃合約書第
      九條記載：「甲方（即白瑞源）出租乙方（即被告）之土地，自訂立合約日起
      即予同意乙方使用並施設工程，工程項目如擋土牆、不透水布、截水溝、污水
      處理池等，非工程需要不得挖掘甲方土壤，乙方不得超出承租面積，如工程需
      要超出承租面積時，其租金依『合約第三條』方式承租。」等語，依該條文之
      文意觀之，應係指關於施設擋土牆、不透水布、截水溝、污水處理池等工程項
      目，被告如超出承租面積使用土地時，得依合約計算租金之方式承租。惟本件
      被告超出契約範圍、高度使用土地，係為掩埋廢棄物之用，並非施設上開工程
      項目，故被告自不得援引前開合約書第九條之規定。
（二）證人黃保順雖到庭證稱；「原告、白瑞源、白瑞服在八十七年十二月間分別到
      彰化市公所清潔隊找我們，他們三人都有口頭上同意彰化市公所超過契約之範
      圍堆放垃圾，及超出高度堆放垃圾，超出契約堆放垃圾的範圍，他們三人有說
      要按照原來的契約計算租金之方式，要付租金給他們，他們才同意給彰化市公
      所使用，彰化市公所同意按照原來租金及獎勵金計算的方式計算租金付給原告
      、白瑞源、白瑞服，但是後來甲○○要求八百萬元，就沒有達成協議。」等語
      ，惟證人黃保順之職務為彰化市公所清潔隊員，依其職務性質，應無與他人訂
      立租賃契約之權限，且被告亦無法舉證證明其有授權證人黃保順與白瑞源、原
      告、白瑞服訂立租賃契約；另證人白瑞源亦到庭證稱：「彰化市公所清潔隊的
      班長黃保順有向我說過要超出租賃契約的範圍堆放垃圾，當時黃保順有說要另
      外貼補我金錢，但貼補的價格如何計算及期間從何時起算，黃保順並沒有明確
      講，我當時有同意如果彰化市公所貼補我金錢，我才同意超過契約之範圍堆放
      垃圾，如果被告沒有貼補我金錢，我就不同意被告超過契約之範圍堆放垃圾。
      」等語，顯見白瑞源與被告之職員黃保順並未就超出租賃契約範圍使用土地有
      達成訂立租賃契約之合意；且原告亦否認白瑞源曾就超出約定使用範圍土地與
      被告有達成協議，參諸證人黃保順係被告雇用之清潔隊隊員，與被告關係密切
      ，其所證難免有偏頗之虞，自難遽予採信，是僅憑證人黃保順之證詞尚難認定
      被告超出原租賃契約之範圍使用土地有與訴外人白瑞源達成租賃之合意。
（三）據上所述，被告超出上開土地租賃合約書約定使用之範圍及高度掩埋廢棄物，
      原告依其與訴外人白瑞源八十八年五月十三日訂立之調解書，代位白瑞源訴請
      被告就系爭土地上掩埋之廢棄物，於附件一彰化地政事務所土地複丈成果圖所
      示圖例(二)Ｂ部分（面積三八九七平方公尺），超出附件二郁暉測量工程有限公
      司八十九年十二月八日測量成果圖所示高程一二０．六六公尺之部分，予以除
      去（即訴之聲明第一項部分）；及訴請被告應將附件一彰化地政事務所土地複
      丈成果圖所示圖例(二)甲部分（面積計八九０平方公尺）土地上掩埋之廢棄物予
      以除去，並將該部分土地返還予白瑞源及其他共有人，由原告代為受領（即訴
      之聲明第二項部分），洵屬有據，應予准許，至於原告訴之聲明第一項逾此範
      圍之請求，則為無理由，應予駁回。
六、被告另辯稱：所謂獎勵金之性質與租金不同，故不得將獎勵金計入租金作為計算
    損害賠償之依據云云，查：
（一）按因使用土地而支付之對價即屬租金，不因名稱不同而異其性質，故被告於八
      十二年間以三百五十萬八千零三十三元作為使用面積三六二九平方公尺土地之
      對價，復於租約到期前之八十七年間九月間就實際使用面積三八九七平方公尺
      ，再支付白瑞源九十七萬四千二百五十元作為使用土地之對價，則被告以獎勵
      金之名義所支付之九十七萬四千二百五十元，顯亦為被告使用土地之對價，亦
      屬租金之一部分，應無疑義，故被告辯稱：不得將獎勵金計入租金作為計算損
      害賠償之依據云云，自難予採信。而前揭租約承租之土地面積為三八九七平方
      公尺，租期計九年八月（合計一一六個月），除約定之租金三百五十萬八千零
      三十三元外，再加獎勵金九十七萬四千二百五十元，足徵被告使用上述土地支
      付之對價共計四百四十八萬二千二百八十三元，再除以租期一一六個月及面積
      三八九七平方公尺，則每平方公尺土地之月租金應為九點九元。
（二）次按，因故意或過失，不法侵害他人權利者，負損害賠償責任，民法第一百八
      十四條第一項前段定有明文。原告另主張被告自八十八年一月間起，無權占有
      白瑞源所分管之系爭土地如附件一土地複丈成果圖所示圖例(二)甲部分（面積共
      八九０平方公尺），致白瑞源就該土地無法使用、收益，受有損害等事實，為
      被告所不爭執，是原告代位白瑞源依侵權行為之法律關係請求被告應按該部分
      無權占有之土地面積以每平方公尺九元九角計算，自八十八年二月一日起至返
      還該部分無權占有之土地予白瑞源及其他共有人之日止，按月給付損害金予白
      瑞源，並由原告代為受領，自屬於法有據，應予准許。
七、再被告抗辯稱：本件縱使認為被告使用之土地超出約定使用範圍，惟其目的既在
    供掩埋垃圾之公益使用，故就超出使用部分給予債權性損害賠償即為已足，原告
    超出此部分之請求，依民法第一百四十八條之規定，應受公益限制等語。惟被告
    此部分之抗辯為原告所否認，查被告與白瑞源既訂有租賃契約，就系爭土地上掩
    埋廢棄物之面積及高度有所約定，而被告掩埋廢棄物之地點並無不可代替之環境
    需求，如系爭土地不敷使用，被告自需以合法之方法取得其他土地以供掩埋垃圾
    之用，被告無權占有及違約使用系爭土地之行為雖係基於清理公眾垃圾之目的，
    但不能以其有公益目的即可不法侵害他人之權利，依法被告既負有除去廢棄物返
    還系爭土地之義務，則原告代位所有人行使是項除去妨害請求權，自難認原告行
    使權利係違反公共利益或以損害他人為主要目的，被告辯稱原告請求回復原狀違
    反公共利益云云，自無從採信。
八、綜上所述，被告超出上開土地租賃合約書約定使用之範圍及高度掩埋廢棄物，原
    告依其與訴外人白瑞源八十八年五月十三日訂立之調解書，代位白瑞源訴請被告
    就系爭土地上掩埋之廢棄物，於附件一彰化地政事務所土地複丈成果圖所示圖例
    (二)Ｂ部分（面積三八九七平方公尺），超出附件二郁暉測量工程有限公司八十九
    年十二月八日測量成果圖所示高程一二０．六六公尺之部分，予以除去（即訴之
    聲明第一項部分）；及訴請被告應將附件一彰化地政事務所土地複丈成果圖所示
    圖例(二)甲部分（面積計八九０平方公尺）土地上掩埋之廢棄物予以除去，並將該
    部分土地返還予白瑞源及其他共有人，由原告代為受領（即訴之聲明第二項部分
    ）；及訴請被告就無權占有部分（面積八九０平方公尺），請求以每平方公尺九
    元九角計算，自八十八年二月一日起至返還該部分無權占有之土地予白瑞源及其
    他共有人之日止，按月給付損害賠償金予白瑞源，由原告代為受領（即訴之聲明
    第三項部分），洵屬有據，應予准許，至於原告訴之聲明第一項逾此範圍之請求
    ，則為無理由，應予駁回。
九、兩造均陳明願供擔保，聲請宣告假執行或免為假執行，經核原告勝訴部分，合於
    法律規定，爰分別酌定相當之擔保金額，准予宣告假執行或免為假執行；原告敗
    訴部分，因訴之駁回，其餘假執行之聲請因而失所依據，不予准許，應併予駁回
    。
十、本案事證已臻明確，兩造其餘之攻擊防禦方法及聲請調查之證據，經審酌後，認
    均與本件之認定及判決之結果無礙，故不再一一論述，併此敘明。
據上論結，本件原告之訴為一部有理由，一部無理由，依民事訴訟法第七十九條但書
、第三百九十條第二項、第三百九十二條，判決如主文。
中      華      民      國    九十      年      二      月     十九     日
                              臺灣彰化地方法院民事第一庭
~B法      官  胡文傑
右為正本係照原本作成。
如對本判決上訴，應於判決送達後二十日內向本院提出上訴狀。
~B法院書記官  梁高賓
中      華      民      國    九十      年      二      月     十九     日


司法院資訊處製作；財團法人民間司法改革基金會備份。
